臺灣嘉義地方法院民事判決　　　　　　 96年度重訴字第108號
原　　　告　庚○○○
　　　　　　　　　　　　號
　　　　　　丙○○
　　　　　　己○○
　　　　　　　　　　　　樓之4.
　　　　　　丁○○
　　　　　　　　　　　　號
　　　　　　戊○○
　　　　　　　　　　　　1之1.
共　　　同
訴訟代理人　林春發律師
共　　　同
複　代理人　壬○○
被　　　告　甲○○
　　　　　　乙○○
　　　　　　辛○○
上列當事人間因被告甲○○過失致死案件，經原告提起請求損害
賠償之附帶民事訴訟（96年度交重附民字第3號），經本院刑事
庭裁定移送前來，經本院於民國96年12月20日言詞辯論終結，判
決如下：
    主  文
被告甲○○應給付原告高蕭豔芬新臺幣參佰參拾柒萬捌仟壹佰參
拾元；應給付原告丙○○新臺幣壹佰壹拾玖萬玖仟捌佰柒拾肆元
；應給付原告己○○新臺幣壹佰壹拾玖萬玖仟捌佰柒拾肆元；應
給付原告丁○○新臺幣壹佰壹拾玖萬玖仟捌佰柒拾肆元；應給付
原告戊○○新臺幣壹佰壹拾玖萬玖仟捌佰柒拾肆元，及均自民國
九十六年九月二十七日起至清償日止，按年息百分之五計算之利
息。
原告其餘之訴駁回。
本判決第一項於原告高蕭豔芬以新臺幣壹佰壹拾萬元為被告甲○○供擔保後，得假執行；於原告丙○○以新臺幣參拾玖萬元為被
告甲○○供擔保後，得假執行；於原告己○○以新臺幣參拾玖萬
元為被告甲○○供擔保後，得假執行；於原告丁○○以新臺幣參
拾玖萬元為被告甲○○供擔保後，得假執行；於原告戊○○以新
臺幣參拾玖萬元為被告甲○○供擔保後，得假執行。
原告其餘假執行之聲請駁回。
    事實及理由
壹、程序方面：
一、被告甲○○經合法通知，未於最後言詞辯論期日到場，核無
    民事訴訟法第386條所列各款情形，爰依原告之聲請，由其
    一造辯論而為判決。
二、按訴狀送達後，原告不得將原訴變更或追加他訴，但減縮應
    受判決事項之聲請者，不在此限，民事訴訟法第255條第1項
    第3款定有明文。本件原告起訴時係請求利息起算日各自附
    帶民事狀繕本送達翌日起至清償日止，按週年利率百分之5
    計算之利息，嗣於訴訟進行中（96年11月27日言詞辯論期日
    ）變更利息起算日為均自96年9月27日起算，核其所為，係
    屬減縮應受判決事項之聲明，揆之首揭規定，自屬可許。
貳、實體方面：
一、原告起訴主張：
（一）緣被告甲○○係夜校生，平日白天以駕駛自小貨車，受僱
      於其父母即被告乙○○、辛○○載送貨物為業，於民國95
      年12月3日中午12時20分許，駕駛車牌號碼FK—2562號自
      小貨車，沿嘉義市○○路由南往北方向行駛，途經嘉義市
      ○區○○路69號前時，本應注意車前狀況，隨時採取必要
      安全措施，而依當時情形又無不能注意之情事，竟疏未注
      意於前方行人經過時應保持適當之間隔，致所駕駛自用小
      貨車車身右側帆布斜出超出車體撞及前方之行人高原茂，
      致高原茂因而倒地，受有頭部外傷、左側硬腦膜下出血、
      顱骨骨折、右側顳葉挫傷出血等傷害，經緊急送往醫院接
      受腦部手術後，仍因頭部外傷、硬腦膜下出血暨多重器官
      衰竭，於95年12月12日不治死亡。被告犯行業經嘉義地檢
      署96年度偵字第116號、第1457號提起公訴，刻由鈞院96
      年度交易字第68號審理在案。
（二）按因故意或過失，不法侵害他人之權利者，負損害賠償責
      任；受僱人因執行職務，不法侵害他人之權利者，由僱用
      人與行為人連帶負損害賠償責任；不法侵害他人致死者，
      對於支出殯葬費之人，亦應負損害賠償責任；被害人對於
      第三人負有法定扶養義務者，加害人對於該第三人亦應負
      損害賠償責任；不法侵害他人致死者，被害人之父、母、
      子、女及配偶，雖非財產上之損害，亦得請求賠償相當之
      金額。民法第184條第1項、第188條第1項、第192條第1、
      2項、第194條分別定有明文。次按「在客觀上為他人所使
      用，從事一定之事務，而受其監督者，不問有無契約關係
      或報酬，及名稱為何，均屬民法第一百八十八條之受僱人
      。又受僱人侵權行為發生損害之事由，固須與受僱人執行
      職務有關連性，僱用人始與受僱人負連帶賠償責任，但只
      須僱用人在客觀上可得預防之範圍內，自足當之」最高法
      院94年台上字第2243號裁判要旨參照。被告甲○○既係幫
      忙其父母即被告乙○○、辛○○經營炸雞生意，並駕駛小
      貨車送貨，且車禍發生當時被告甲○○亦係於送貨途中，
      則被告甲○○客觀上即為被告乙○○、辛○○二人所使用
      ，並受其二人監督，是被告乙○○、辛○○二人即屬民法
      第188條所稱之僱用人，自應與被告甲○○連帶負損害賠
      償責任。爰依上開規定請求被告連帶賠償損害，請求賠償
      之項目及金額臚列如下：
    1.原告高蕭豔芬部分新臺幣（下同）4,202,145元：
      支出醫療費用22,735元及救護車費用3,000元，共計為
        25,735元。
      喪葬費用629,500元。
      扶養費546,910元：原告高蕭豔芬係32年4月10日生，於
        95年12月12日被害人高原茂死亡時為63歲，尚有21.27
        年餘命，以21年計算扶養年數，依行政院主計處統計嘉
        義市94年度平均每人每月消費支出15,591元計算，每年
        消費支出為187,092元，並以霍夫曼式計算法扣除中間
        利息計算扶養費為2,734,550元，又原告與被害人高原
        茂共有子女四人，被害人應負擔扶養義務為5分之1，即
        546,910元（2,734,550元÷5＝546,910）。
      原告高蕭豔芬與被害人高原茂結褵近40年，鶼褋情深，
        因本件車禍事故驟失愛侶，老來無伴，原告心中悲痛難
        以言喻，請求精神慰撫金3,000,000元。
    2.原告丙○○、己○○、丁○○、戊○○均為被害人之子女
      ，人生路途甚獲父親指引，今頓失慈父，痛苦不言可喻，
      各請求精神慰撫金2,000,000元。
（三）又，原告等已領得1,500,630元之強制險，原告五人各分
      得300,126元，就此部分願意扣除。
（四）並聲明：被告應連帶給付原告高蕭豔芬4,202,145元；連
      帶給付丙○○、己○○、丁○○、戊○○各2,000,000元
      ，及自96年9月27日起至清償日止，按週年利率5％計算之
      利息；願供擔保請准宣告假執行。
二、被告乙○○、辛○○均以：否認原告主張，其等係被告甲○○之父母，並非僱用人，且車禍發生當時被告甲○○係駕駛
    小貨車於回家途中，並非送貨途中。至於賠償金額方面，對
    醫療費用及喪葬費用之請求均無意見，惟慰撫金請求金額過
    高。並答辯聲明：原告之訴駁回。
三、被告甲○○未於最後言詞辯論期日到場，惟據其先前到庭陳
    述以：原告請求金額過高，無法同意原告之請求。並聲明：
    原告之訴駁回。
四、本件兩造不爭執之事實︰
（一）被告甲○○於95年12月3日中午12時20分許，駕駛車牌號
      碼FK—2562號自小貨車，沿嘉義市○○路由南往北方向行
      駛，途經嘉義市○區○○路69號前時，本應注意車前狀況
      ，隨時採取必要安全措施，而依當時情形又無不能注意之
      情事，竟疏未注意於前方行人經過時應保持適當之間隔，
      致所駕駛自用小貨車車身右側帆布斜出超出車體撞及前方
      之行人高原茂，致高原茂因而倒地，受有頭部外傷、左側
      硬腦膜下出血、顱骨骨折、右側顳葉挫傷出血等傷害，經
      緊急送往醫院接受腦部手術後，仍因頭部外傷、硬腦膜下
      出血暨多重器官衰竭，於95年12月12日不治死亡。
（二）高原茂因系爭車禍死亡，原告高蕭豔芬共支出醫療費用（
      含救護車費用）25,735元及喪葬費用629,500元。
（三）因系爭車禍，原告領得強制責任險理賠金1,500,630元。
五、經查：
（一）按汽車行駛時，駕駛人應注意車前狀況及兩車併行之間隔
      ，並隨時採取必要之安全措施。道路交通安全規則第94條
      第3項定有明文。被告甲○○駕車自應注意上開規定，而
      依當時天候晴、日間有自然光線、柏油路面乾燥無缺陷、
      無障礙物、視距良好，於客觀上顯無不能注意之情事，竟
      疏於注意，於經過前方行人時，未保持適當之間隔，致所
      駕駛自用小貨車右前後視鏡及右側帆布車篷，撞及前方之
      行人高原茂，致使被害人高原茂因突遭撞擊而身受重創，
      經送醫急救，不治死亡，其對於本件車禍之發生，自有過
      失。而高原茂受有頭部外傷、左側硬腦膜下出血、顱骨骨
      折、右側顳葉挫傷出血等傷害，送醫後仍因頭部外傷、硬
      腦膜下出血暨多重器官衰竭，於95年12月12日不治死亡之
      事實，為被告所不爭；被告因此過失行為，經本院刑事庭
      以96年度交易字第68號判決「甲○○因過失致人於死，處
      有期徒刑壹年，減為有期徒刑陸月，如易科罰金，以新臺
      幣壹仟元折算壹日」確定。並經本院調閱該刑事卷宗查閱
      確實，自堪信為真實。是被告甲○○就本件車禍有過失，
      並因此過失不法侵害高原茂致死，其應負侵權行為損害賠
      償責任，可以認定。
（二）是以本件爭點為：1、被告乙○○、辛○○是否應負僱用
      人之責任？2、原告得請求被告給付損害賠償額為若干？
   1、被告乙○○、辛○○無庸負僱用人之責任:
    按受僱人因執行職務，不法侵害他人之權利者，由僱用人
      與行為人連帶負損害賠償責任，但選任受僱人及監督其職
      務之執行，已盡相當之注意或縱加以相當之注意而仍不免
      發生損害者，僱用人不負賠償責任，民法第188條第1項定
      有明文。稱僱傭者，謂當事人約定，一方於一定或不定之
      期限內為他方服勞務，他方給付報酬之契約。而僱傭契約
      依上開法文規定，係以約定受僱人於一定或不定之期限內
      ，為僱用人服勞務，僱用人給與報酬為其成立要件（高等
      法院79年度勞上字第55號判決參照）。民法第188條第一
      項所稱之受僱人，係以事實上之僱傭關係為準，非僅限於
      僱傭契約所稱之受僱人，凡客觀上被他人使用為之服務勞
      務而受其監督者均係受僱人，迭經最高法院著有判例（最
      高法院45年台上字第1599號判例、57年台上字第1663號判
      例參照）。
    原告主張被告乙○○、辛○○係被告甲○○之僱用人，為
      被告乙○○、辛○○所否認，並以前詞置辯。原告主張被
      告甲○○為被告乙○○、辛○○之子，被告甲○○所駕駛
      車牌號碼FK—2562號自小貨車，為被告乙○○所有，且被
      告甲○○在本院96年度交易字第68號刑事案件審理時供承
      「我現在就讀嘉義大學夜間部，家裡是在賣炸雞的，白天
      每星期二在興業東陸宣信國小的南田市場，每禮拜一大林
      火車站附近的菜市場賣，今年2月17號起每禮拜天才到民
      雄火車站與警察局的菜市場賣，星期三、四、五、六也都
      會出去擺攤，但位置不一定，我們都是早上五點多開始準
      備然後賣到中午十二點多，下午休息，晚上我就去上課」
      （見96年3月26日準備程序筆錄），而證人即警員賴咸陽
      亦證稱「在現場的時侯他有說他要去送貨。」（見96年5
      月16日審判筆錄）。在外觀上，依一般情形觀之，被告甲○○事實上已為被告乙○○、辛○○之受僱人云云。惟原
      告何以推定被告甲○○係承其父、母即被告乙○○、辛○○之指示及監督駕駛該自小貨車，而認定被告甲○○與被
      告乙○○、辛○○有僱傭關係，無非以被告甲○○幫忙被
      告乙○○、辛○○賣炸雞，該車輛係被告乙○○、辛○○
      賣炸雞所用，惟查上訴人就上述各節，並未實際舉證說明
      其與僱傭契約之間有何關係，自難單以被告甲○○係駕駛
      被告乙○○所有之小貨車之事實，即認其間有何執行職務
      之僱傭關係。況一定親屬關係，或共同從事某項行業，並
      非必然係僱用關係，況以本省民間現行情況而論，子女幫
      忙父、母親之攤販工作，事所常有，並無從認定父、母與
      子女間當然有所謂僱用關係，又被告甲○○與被告乙○○
      係父子關係，登記於被告乙○○名下之汽車，借予其子使
      用，依社會一般通念，並無違背常理之處，亦不足以評價
      為「甲○○係為乙○○、辛○○使用、為之服務而受其監
      督者」，而論斷被告甲○○與被告乙○○、辛○○間具有
      僱傭關係。是原告依民法第188條要求被告乙○○、辛○○負連帶賠償責任，自屬無據。
   2、原告得請求損害賠償之金額各為若干？
      按因故意或過失，不法侵害他人權利者，負損害賠償責任
      ；又不法侵害他人致死者，對於支出醫療或殯葬費之人，
      亦應負損害賠償責任；不法侵害他人致死者，被害人之配
      偶、子女，雖非財產上之損害，亦得請求賠償相當之金額
      ，民法第184條第1項前段、第192條第1項、第194條分別
      定有明文。本件高原茂係因被告甲○○駕駛自用小貨車，
      於經過前方行人時未注意車前狀況，致遭撞及而死亡，業
      如前述，則原告請求被告甲○○負損害賠償責任，依上開
      條文規定，自屬有據。
    (1)原告高蕭豔芬：
      醫療費用：原告高蕭豔芬主張其支出醫療費用22,735元
        及救護車費用3,000元，提出醫療費用收據8紙及統一發
        票1紙，應予准許。
      喪葬費用部分：原告高蕭豔芬主張其於本件之殯葬費用
        共支出629,500元，提出收據4紙為證，堪信為真。按「
        所謂殯葬費係指收殮及埋葬費用而言，此等費用是否必
        要，應斟酌當地喪禮習俗及宗教上之儀式定之」，最高
        法院著有84年度台上字第2731號判決可參。查原告高蕭
        豔芬提出之收據4份所示殯葬費用共計629,500元，本院
        斟酌當地喪禮習俗及宗教儀式，均認為尚屬必要，不應
        予扣除，故原告高蕭豔芬得請求629,500元，自應准許
        。
      扶養費部分：本件原告高蕭豔芬請求546,910元。依行
        政院主計處編制嘉義市93年平均每人每月之消費支出為
        14,910元，一年為178,920元計算（14,910元/月x12 月
        =178,920元）。原告高蕭豔芬尚有四名子女丙○○、己○○、丁○○、戊○○，有戶籍謄本可稽，且配偶相互
        間互負扶養義務，是高原茂對原告高蕭豔芬應分擔之法
        定扶養義務為1/5。又原告高蕭豔芬於高原茂死亡時（
        95年12月12日），為63歲（高蕭豔芬32年4月10日生）
        ，以現在勞工退休年齡為60歲之標準，自有受扶養之必
        要；又高蕭豔芬依內政部94年台灣地區簡易生命表，尚
        有平均餘命21.27歲，其主張得受高原茂扶養21年。審
        酌原告身分、地位及一般國民生活水準、現在經濟狀況
        等一切情狀，認主張依行政院主計處公布之嘉義市93
        年平均每人每年消費支出178,920元計算扶養費，尚無
        不當。則依上開消費支出為扶養費請求標準計算，再按
        霍夫曼計算扣除中間利息，及高原茂應負擔1/5扶養費
        為依據，原告高蕭豔芬得請求之扶養費為523,021元：
        { [計算式178,920×14.00000000]除以5（受扶養人數
        ）= 523,021（小數點以下四捨五入，下同）}。原告高
        蕭豔芬請求扶養費在此範圍內為有理由；逾此部分則無
        理由，應予駁回。
      精神慰撫金部分：本件車禍之被害人為原告高蕭豔芬之
        夫，因被告甲○○之不法侵權行為而死亡，自令原告高
        蕭豔芬悲慟萬分，精神上痛苦難堪，原告高蕭豔芬請求
        被告賠償因而所受非財產上之損害即精神慰撫金，洵屬
        有據。經查，原告高蕭豔芬有不動產三筆；被告甲○○
        目前為嘉義大學夜間部學生，平時白天幫忙家裡賣炸雞
        ，無所得，則分別有其等稅務電子閘門所得調件明細表
        附卷可稽。本院斟酌兩造前述之身分地位、教育程度、
        經濟能力，驟失相互扶持之伴侶，精神上所受打擊等一
        切情狀，認原告高蕭豔芬請求被告賠償慰撫金250萬元
        ，堪稱允當，應予准許，逾此範圍之請求，則屬無據，
        應予駁回。
      依上所述，原告高蕭豔芬得請求損害賠償之金額為3,
        678,256元（22,735＋3,000＋629,500＋523,021＋
        2,500, 000＝3,678,256）。
      (2)原告丙○○、己○○、丁○○、戊○○請求精神慰撫金
        部分：原告丙○○、己○○、丁○○、戊○○均為被害
        人之子女，其因被害人驟然車禍死亡，精神遭受極大痛
        苦，足堪認定；本院審酌原告丙○○係研究所畢業，95
        年薪資及利息所得847,457元，有汽車一部；原告己○○
        研究所畢業，有不動產二筆、汽車一部；原告丁○○大
        學畢業，95年薪資及利息所得225,616元有汽車一部；原
        告戊○○大學畢業，95年薪資所得420,792元，有房屋不
        動產13筆，汽車一部，分別有其等稅務電子閘門所得調
        件明細表附卷可稽，另參酌被告如前述之身份、地位及
        經濟狀況。本院斟酌兩造前述之身分地位與實際加害情
        形及兩造財產資力等一切情況，認原告四人各請求150萬
        元，應屬適當，逾此範圍之請求，則屬無據，應予駁回
        。
六、再按，保險人依強制汽車責任保險法規定給付之保險金，視
    為加害人或被保險人損害賠償金額之一部分；加害人或被保
    險人受賠償請求時，得扣除之，強制汽車責任保險法第32條
    定有明文。經查，原告於系爭車禍發生後，業已領取汽車強
    制責任保險金1,500,630元乙節，有原告提出發票人為泰安
    產物保險股份有限公司之支票一紙，並為兩造所不爭執。從
    而，原告主張願將上述之1,500,630元保險金，視為被告損
    害賠償之一部分，並按原告每人受領300,126元部分，自其
    所得請求之損害賠償金額扣除，即屬有據，是原告高蕭豔芬
    得請求3,378,130元、丙○○得請求1,199,874元、己○○得
    請求1,199,874元、丁○○得請求1,199,874元、戊○○得請
    求1,199,874元。
七、綜上，原告依侵權行為法律關係，請求被告甲○○給付原告
    高蕭豔芬3,378,130元、給付原告丙○○1,199,874元、給付
    原告己○○1,199,874元、給付原告丁○○1,199,874元、給
    付原告戊○○1,199,874元及均自96年9月27日起至清償日止
    按年息5％計算之利息，為有理由，應予准許，逾此範圍之
    請求，即屬無由，不應准許。
八、本件原告提起刑事附帶民事訴訟，經本院刑事庭依刑事訴訟
    法第504第1項移送前來，依同條第2項規定免納裁判費，故
    毋庸為訴訟費用負擔之諭知，附此敘明。
九、本件事證已臻明確，兩造其餘攻擊防禦方法及所提未經援用
    之證據，經本院審酌後，認為均不足以影響本判決之結果，
    自無逐一詳予論駁之必要，併此敘明。
十、原告陳明願供擔保，聲請宣告假執行，經核原告勝訴部份，
    合於法律之規定，爰酌定如主文第3項之金額分別宣告之；
    至於原告敗訴部分，其假執行之聲請，因訴之駁回而失所依
    附，不予准許，併予駁回之。
十一、據上論結，原告之訴為一部份有理由、一部份無理由，依
      民事訴訟法第385條第1項前段、第79條、第390條第2項，
      判決如主文。
中　　華　　民　　國　　96　　年　　12　　月　　31　　日
                  民事第一庭法　官　柯月美
以上正本係照原本作成。
如對本判決上訴須於判決送達後20日內向本院提出上訴狀。
中　　華　　民　　國　　96　　年　　12　　月　　31　　日
                            書記官　林美足
